臺灣高等法院刑事判決
109年度上易字第2224號
上  訴  人  
即  被  告  王怡人


選任辯護人  李欣芫律師（法扶律師）
上列上訴人即被告因詐欺案件，不服臺灣臺北地方法院109年度
易字第537號，中華民國109年9月25日第一審判決（起訴案號：
臺灣臺北地方檢察署109年度偵字第4157號）提起上訴後，檢察
官聲請移送併辦（案號：臺灣臺北地方檢察署109年度少連偵字
第218號），本院判決如下：
    主  文
原判決撤銷。
甲○○幫助犯洗錢防制法第十四條第一項之洗錢罪，處有期徒刑貳
月，併科罰金新臺幣壹萬元，罰金如易服勞役，以新臺幣壹仟元
折算壹日。緩刑貳年。
    事  實
一、甲○○明知金融機構帳戶係個人理財之重要工具，為攸關個人
    財產、信用之表徵，若將金融帳戶相關物件提供予不法集團
    成員，將可能遭不法集團作為詐欺被害人並指示被害人匯入
    款項之用，再將該犯罪所得提取轉出，製造金流斷點，以掩
    飾犯罪所得真正去向而逃避檢警之追緝，竟仍基於容任該結
    果發生亦不違背其本意之幫助詐欺取財與幫助洗錢之不確定
    故意，於民國108年11月23日，因需款孔急，以LINE通訊軟
    體與真實姓名年籍不詳、暱稱「林專員」之人聯繫，不顧第
    三人可能受害之危險，基於縱使帳戶被用以收受詐欺贓款，
    亦不違背其本意之不確定幫助故意，依該「林專員」之指示
    ，於同年12月3日某時，前往7-11便利商店○○門市，操作ibo
    n「交貨便」服務，輸入「林專員」提供之寄件代碼，列印
    寄件單，將其華南商業銀行○○分行末5碼00000號帳戶（下稱
    系爭帳戶）之存摺、金融卡寄送予該寄件單所載之取件人收
    受，並以上開通訊軟體發送訊息將系爭帳戶之金融卡密碼告
    知「林專員」，容任「林專員」及所屬詐欺集團成年成員使
    用該帳戶。嗣詐欺集團成年成員取得該帳戶之存摺、金融卡
    、密碼後，即推由不詳之詐欺集團成年成員，於108年12月5
    日17時56分佯裝為XXXXXXXXX公司工作人員、銀行人員等，
    陸續撥打電話向乙○○誆稱，因作業疏失，而將乙○○設定為經
    銷商，若未取消設定將重複扣款，須操作自動櫃員機解除設
    定云云，致乙○○陷於錯誤，而於該日20時06分許，自其友人
    林致均之帳戶以ATM轉帳新臺幣（下同）29,987元至系爭帳
    戶（乙○○因上開詐術，因而陷於錯誤於同日18時47分、18時
    51分、18時58分匯款合計99,423元至中華郵政公司末5碼000
    00號帳戶部分，檢察官已另就提供該帳戶供詐欺集團使用之
    黃宇勝聲請簡易判決處刑，並經法院判決在案）；復推由不
    詳之詐欺集團成年成員，於108年12月5日20時3分，假冒網
    路賣家撥打電話予丙○○，佯稱因內部人員設定錯誤，造成分
    期扣款，需依指示操作自動櫃員機取消設定云云，致丙○○陷
    於錯誤，而於同日21時6分、16分、18分陸續以ATM轉帳9,99
    9元、29,985元、19,988元至系爭帳戶。上開匯入系爭帳戶
    之款項，旋遭不詳之詐欺集團成年成員提領一空。
二、案經丙○○訴由臺北市政府警察局大安分局報告臺灣臺北地方
    檢察署檢察官偵查起訴，及乙○○訴由高雄市政府警察局仁武
    分局報告臺灣橋頭地方檢察署檢察官偵查後移送併辦。
    理  由
壹、證據能力：
    按被告之自白，非出於強暴、脅迫、利誘、詐欺、疲勞訊問
    、違法羈押或其他不正之方法，且與事實相符者，得為證據
    ，刑事訴訟法第156條第1項定有明文。又按被告以外之人於
    審判外之言詞或書面陳述，除法律有規定者外，不得作為證
    據，刑事訴訟法第159條第1項固定有明文。惟被告以外之人
    於審判外之陳述，雖不符同法第159條之1至第159條之4之規
    定，而經當事人於審判程序同意作為證據，法院審酌該言詞
    陳述或書面陳述作成時之情況，認為適當者，亦得為證據；
    當事人、代理人或辯護人於法院調查證據時，知有第159條
    第1項不得為證據之情形，而未於言詞辯論終結前聲明異議
    者，視為有前項之同意。同法第159條之5亦有明文規定。查
    本判決以下所引用證據，檢察官、被告及辯護人於本院表示
    同意作為本案證據（本院卷第54至55頁），及於言詞辯論終
    結前，未就證據能力聲明異議（本院卷第110至119頁），經
    本院審酌各該陳述作成時之情況，核無違法不當情事，因而
    認為適當，均有證據能力；另非供述證據部分，並無證據證
    明係公務員違背法定程序所取得，亦無顯有不可信之情況，
    並經本院於審理期日為合法調查，自均得作為本判決之證據
    。
貳、認定犯罪事實所憑之證據及理由：　　
一、訊據被告甲○○固供承於上開時、地，依「林專員」之指示寄
    出系爭帳戶之存摺、提款卡，並提供提款卡密碼予「林專員
    」，嗣該帳戶遭不詳詐欺集團成員使用，丙○○、乙○○因而陷
    於錯誤將上開款項匯入，由詐欺集團成員提領一空等情，然
    矢口否認有何幫助詐欺之犯意，辯稱：已詳細詢問借款細節
    ，因相信「林專員」之說詞，始依指示將系爭帳戶之存摺提
    款卡寄出云云。惟查：
　㈠被告因與「林專員」接洽辦理貸款事宜，而依「林專員」指
    示，將系爭帳戶之存摺、金融卡寄送予「林專員」所指定之
    人收受，並以通訊軟體line告知金融卡密碼等情，業據被告
    坦承在卷（偵字第4157號卷第77至78頁，原審易字卷第27頁
    ，本院卷第52、115頁），並有卷附交貨便收據、手機通訊
    軟體對話頁面擷圖足憑（偵字第4157號卷第40、45至56頁）
    ；又丙○○、乙○○分別遭詐欺集團成員施以上開詐術，因而陷
    於錯誤，分別匯款上開數額之款項至系爭帳戶，而遭詐欺集
    團成員提領一空等情，亦據證人丙○○、乙○○指述明確（偵字
    第4157號卷第13至17頁、仁武分局卷第178至180頁），並有
    轉帳收據、內政部警政署反詐騙諮詢專線紀錄表、受理詐騙
    帳戶通報警示簡便格式表、金融機構協助受詐騙民眾通知疑
    似警示帳戶通報單、系爭帳戶交易明細等件在卷可佐（偵字
    第4157號卷第19至25、27、33至35頁，仁武分局卷第186至1
    89、191頁）。此部分事實，先堪認定。
　㈡雖被告矢口否認具幫助詐欺、造成金流斷點之犯意，辯稱係
    因聽信「林專員」之說詞始依其指示交付系爭帳戶資料云云
    。然查：
　⒈被告與自稱「林專員」之人以通訊軟體line對話聯繫之過程
    中，固曾詢問對方公司名稱，並表示提供身份證、健保卡影
    本時會註記「僅供**公司做信貸用」等字樣（偵字第4157號
    卷第46頁），嗣該「林專員」答稱是「聯富投資」，並稱該
    公司「沒有掛牌、沒繳稅金」後，被告再詢問申辦貸款之流
    程，該「林專員」先稱：「第一次在公司申辦的客戶，不需
    要到公司處理，申辦提供了，確認好款項後，公司會請外務
    員跟你面交簽約放款」、又稱：「我們公司不做現金放款，
    然後你需要提供3個帳戶接收（款）項」、「公司財務會分5
    萬、5萬、5萬把款項匯到你的帳戶」、「方便提供什麼帳戶
    ，麻煩你把簿子卡片正面拍照給我，幫你做資料建檔」等語
    （偵字第4157號卷第47至48頁），由上開對話內容，「林專
    員」未曾出示名片或識別證等文件，被告亦從未詢問該「林
    專員」之姓名、職稱，或對方所稱「聯富投資」之營業地址
    ，在不知「林專員」之姓名、職稱，亦未見所謂「公司」之
    相關證明文件之狀況下，「林專員」竟稱第一次申辦者無須
    到公司、由外務當面處理放款事宜云云，顯有悖於一般貸放
    款項，需對客戶進行信用評估、或提供擔保品以確保清償能
    力之常規。是被告所稱誤信「林專員」係辦理民間貸款云云
    ，已非可採。
　⒉其次：
　⑴被告與「林專員」上開對話內容中，固質疑稱：「有個小問
    題，因為現在詐騙案很多，一般會要收一些人的帳戶號碼，
    擔心」、「可以提供一個帳戶，你可以分三次匯入」、「請
    問你有電話嗎？想電話聯絡一下」等語，然並未進行語音通
    話，「林專員」僅稱：「抱歉，剛才一直都有在忙其他客戶
    」、「等等再聯絡你」、「我們公司不會拿客戶資料兒戲，
    事後也是要被調查停業，客戶資料絕對保密不會外洩，客戶
    所有提供的資料僅限貸款專用，請放心好了」，甚而進一步
    要求「還有麻煩你拿提款卡到提款機，列印一張餘額明細拍
    照給我做紀錄」、「第一次在公司申辦的客戶，都是線上審
    核，線下外務面交簽約放款」、「列印餘額明細，是公司需
    要登記帳戶可以正常出入，以免借款金額匯進後有問題，目
    前帳戶實際金額公司要登記」等語（偵字第4157號卷第48至
    49頁），嗣林專員又向被告稱：「因為你第一次在我們公司
    借款，公司沒有拉聯徵，沒有你的信用紀錄」、「所以你的
    收款帳戶要先寄到公司測試，確認沒有強扣、法扣，以及其
    他自動扣繳費以後，就會把款項匯到你的帳戶，隔天安排外
    務人員與你見面簽約，放款」、「當下會把帳戶歸還給你，
    你可以查詢或者先把錢領出來，確認好再簽約」、「如果是
    客戶帳戶有強扣，代扣，錢撥進去被扣走了客戶不認帳，到
    時又要走法律程序，換做我找你借錢，你也不放心的」、「
    就是你提供資料的3個帳戶」、「需要寄過來公司測試」等
    語，被告再答稱「要本子跟卡片提供，這樣有點～」，然於
    「林專員」傳送2個截圖頁面稱「這些都是跟公司申辦的客
    戶」後，被告即同意依「林專員」指定之方式寄出帳戶之存
    摺及提款卡；而「林專員」進一步對被告稱：「公司收到你
    的資料，就會安排會計幫你測試，測試好了就可以安排外務
    員跟你面交簽約放款」、「麻煩你把提款卡密碼傳給我，公
    司收到你的資料，會計測試需要用到」等語時，被告回稱：
    「為什麼要密碼，你之前不是說不用」、「可以刷本子嗎」
    ，「林專員」又稱：「因為公司會計測試，會計會先存點錢
    進去，然後取出來，隔時間段重複幾次，確認沒有法扣、強
    扣之類的問題，就會把款項匯入你提供的帳戶，並封存，隔
    天安排外務員與你面交簽約」等語，被告雖稱：「我真的很
    擔心，一般不是說不要隨便提供銀行資料甚至密碼，因為很
    多詐騙集團需要很多銀行本子和銀行卡，可以此帳號詐騙匯
    入金額再用此銀行卡提領」、「希望你能保證，雖然很缺資
    金，也不希望有不法行為」，然「林專員」亦僅答稱：「關
    於你帳戶的安全問題你一點也不用擔心，我們這裡很正規，
    所有的交易都在超商，有監控」等語（偵字第4157號卷第50
    至52頁）。
　⑵被告在上開對話內容中，固曾數次質疑何以需要銀行帳戶資
    料、提供存摺與提款卡甚至密碼之必要性，然被告於原審自
    承曾從事貿易公司業務工作約10幾年，並有向銀行貸款之經
    驗（原審易字卷57頁），可見其對於與金融機構之往來常規
    ，具有相當之經驗，然在上開對話過程中，竟未懷疑「林專
    員」所稱必須由會計操作提款卡進出款項，始能查核該帳戶
    是否有所謂強制扣款或自動扣款等說詞之合理性，可見被告
    係在無法追索其帳戶資料去向之狀況下，仍配合提供帳戶資
    料。且被告於原審自承：「我是有點質疑，覺得卡片給他有
    點危險」、「（問：有點危險是什麼意思？）是不是安全，
    錢是不是真的可以借到，還是會扣我手續費」、「如果她們
    拿我的資料去詐騙，我沒有辦法控制」等語（原審易字卷第
    59至60、62頁），益徵被告主觀上對於交付其帳戶資料後，
    該取得帳戶者如何使用、進入帳戶之資金來源是否合法或屬
    非法詐欺所得，顯然均予以容任。
　⒊雖被告於上開對話過程中曾稱會擔心提供銀行帳戶資料可能
    為詐欺集團使用等語，然被告於原審供承：「（問：為何你
    後面說真的很擔心？）覺得是不是真的我可以借到錢」、「
    雖然有點起疑，但因為覺得對方可以借錢給我，解決我的財
    務問題，我可以借到錢是第一要件」、「我想在短期內可以
    借到錢，就可以把帳戶拿回來，他說業務會跟我聯絡，要我
    簽資料」、「因為我沒有工作，還有銀行貸款沒有還完，應
    該很難借到錢」等語（原審易字卷第60、63、64頁），可見
    被告已能預見其將帳戶資料交予陌生人，可能遭人以該帳戶
    隱匿資金實際取得人之身分，作為詐欺犯罪之不法用途，卻
    因亟欲解決個人資金需求，仍將系爭帳戶之存摺、提款卡及
    密碼交予無法掌握實際使用情形之人使用，足認被告對於其
    交付系爭帳戶資料後，對於該帳戶將作為他人詐欺犯罪工具
    之情，乃可得預見並不違背其本意，而具有容任他人使用該
    金融帳戶以遂行詐騙犯行之意思，主觀上有幫助詐欺取財之
    不確定故意甚明。況金融帳戶攸關個人信用，向銀行申辦金
    融帳戶亦極為簡便，無端使用他人帳戶從事金融活動，即造
    成難以追查資金去向，而有隱匿金流之目的。被告提供其上
    開帳戶時，除有對方自稱「林專員」之通訊軟體帳號外，別
    無其他可資聯繫「林專員」之管道，自可預見對方有意隱匿
    真實身分，極可能用於從事詐欺、隱匿金流之洗錢等不法行
    為，仍同意交付帳戶提款卡及密碼，可見其對於幫助詐欺、
    幫助洗錢之犯行已有所預見而不違其本意，而具幫助詐欺取
    財、幫助洗錢之不確定故意甚明。
　⒋綜上，被告上開辯解，無非事後卸責之詞，不足採信。　
二、本案被告上開犯行，事證已臻明確，堪予認定，應依法論科
    。　
參、論罪：
一、按最高法院刑事大法庭109年12月16日108年度台上大字第31
    01號裁定見解，提供金融帳戶之行為人主觀上認識該帳戶可
    能作為對方收受、提領特定犯罪所得使用，對方提領後會產
    生遮斷金流以逃避國家追訴、處罰之效果，仍基於幫助之犯
    意，提供該帳戶之提款卡及密碼，以利洗錢之實行，應論以
    一般洗錢罪之幫助犯。本案被告基於幫助掩飾詐欺所得之洗
    錢不確定故意，將其上開帳戶之提款卡及密碼等資料寄交他
    人，而由該「林專員」所屬詐欺集團成員使用，使該人及其
    成年同夥得共同基於詐欺取財之犯意聯絡，向丙○○、乙○○實
    施詐術，致彼等因而陷於錯誤，分別匯款至系爭帳戶，而由
    該集團成員提領一空而為詐欺取財犯行，被告主觀上可預見
    其所提供之帳戶可能作為對方犯詐欺罪而收受、取得特定犯
    罪所得使用，並因此遮斷金流而逃避追緝，是核被告所為，
    係犯刑法第30條、第339條第1項之幫助詐欺取財罪（無證據
    證明認識幫助犯加重詐欺取財罪），及刑法第30條、洗錢防
    制法第14條第1項之幫助洗錢罪。被告以單一提供金融帳戶
    之幫助行為，幫助他人詐取丙○○、乙○○之財物為數詐欺取財
    罪名，為想像競合犯，應從一重論以單一幫助詐欺取財罪名
    。又被告以一行為觸犯上開幫助詐欺取財罪及幫助洗錢罪，
    亦屬想像競合犯，應從一重論以幫助洗錢罪。　　
二、公訴意旨已敘明被告提供金融帳戶予他人可能因而幫助他人
    從事詐欺犯罪，而該詐欺集團以系爭帳戶充作取得詐騙贓款
    之用等事實，且就被告所犯幫助一般洗錢罪部分，既與上開
    起訴事實有裁判上一罪關係，亦經本院審理時告知該項罪名
    而充分保障被告程序上之防禦權（本院卷第165頁），自得
    併予審究。又被告幫助他人實行詐欺取財及洗錢之犯罪行為
    ，為幫助犯，應依刑法第30條第2項之規定減輕其刑。至臺
    灣臺北地方檢察署檢察官109年度少連偵字第218號移送併辦
    有關乙○○遭詐騙部分，與本案起訴部分具想像競合犯之裁判
    上一罪關係，為起訴效力所及，本院自得併予審理，附此敘
    明。
肆、原判決撤銷之理由
一、原審以被告犯罪事證明確，而予論罪科刑，固非無見。惟被
    告提供金融帳戶予真實姓名年籍不詳之人，進而由詐欺集團
    成員將該帳戶用於取得詐欺被害人款項、製造金流斷點，所
    為除構成幫助詐欺取財罪外，尚構成幫助洗錢罪，已如前述
    ，原審僅論以幫助詐欺取財罪，自有未合；又檢察官就乙○○
    受害部分移送併案審理，原審未及審酌此部分亦為本案起訴
    效力所及而未予判決，亦有未洽。被告上訴矢口否認犯行，
    乃非有據，已如前述，惟原判決既有上開可議之處，應由本
    院予以撤銷改判。又原判決係因適用法條不當而經本院撤銷
    ，自無不利益變更禁止原則之適用，附此敘明。　　
二、爰審酌被告提供金融帳戶予真實年籍姓名不詳之人，而幫助
    詐欺、洗錢之犯罪動機、目的、手段，危害國內金融交易秩
    序，造成被害人丙○○、乙○○之財產受損等犯罪所生危害程度
    ，暨被告於本院審理時與丙○○達成和解、賠償損害之犯後態
    度，與其素行、智識程度、家庭生活經濟狀況等一切情狀，
    量處如主文所示之刑，並就併科罰金部分，諭知如易服勞役
    ，以1,000元折算1日之折算標準。
三、緩刑宣告：　 
　㈠按刑法第74條第1項規定：「受二年以下有期徒刑、拘役或罰
    金之宣告，而有下列情形之一，認以暫不執行為適當者，得
    宣告二年以上五年以下之緩刑，其期間自裁判確定之日起算
    ：一、未曾因故意犯罪受有期徒刑以上刑之宣告者。二、前
    因故意犯罪受有期徒刑以上刑之宣告，執行完畢或赦免後，
    五年以內未曾因故意犯罪受有期徒刑以上刑之宣告者」。其
    刑事政策上之目的，除為避免短期自由刑之弊害，使不至於
    在監獄內感染或加深犯罪之惡習，甚至因此失去職業、家庭
    而滋生社會問題，並有促使偶發之行為人能引為警惕，期使
    自新悔悟，而收預防再犯之效。
　㈡查被告前未曾受有期徒刑以上之宣告，有本院被告前案紀錄
    表在卷足憑（本院卷第39至40頁）。被告雖犯上開幫助詐欺
    取財、幫助洗錢等罪，然終能並向告訴人丙○○道歉、賠償損
    害而知所悔悟，有卷附調解筆錄、陳報狀、匯款單等件可稽
    （本院卷第71、79、183頁），因認被告經本案偵、審程序
    ，已知所警惕，再犯可能性甚低，是本案所宣告之刑以暫不
    執行為適當，爰依刑法第74條第1項第1款之規定，予以宣告
    緩刑2年，以啟自新。　　
伍、不予宣告沒收之說明：
　　依本案卷內資料，並無證據證明被告有因提供系爭帳戶資料
    而獲有報酬，或分得被害人丙○○、乙○○受詐騙而交付之款項
    ，是被告並未實際獲有犯罪所得，自無從為沒收之宣告，併
    此說明。　　　
據上論斷，應依刑事訴訟法第369條第1項前段、第364條、第299
條第1項前段，判決如主文。
本案經檢察官蕭惠菁提起公訴，被告上訴，經檢察官吳慧蘭到庭
執行職務。
中　　華　　民　　國　　110 　年　　4 　　月　　20　　日
                  刑事第二十二庭審判長法　官  洪于智
                                      法　官  陳銘壎
                                      法　官  汪怡君
以上正本證明與原本無異。
如不服本判決，應於收受送達後20日內向本院提出上訴書狀，其
未敘述上訴之理由者並得於提起上訴後20日內向本院補提理由書
（均須按他造當事人之人數附繕本）「切勿逕送上級法院」。
                                      書記官  賴怡孜
中　　華　　民　　國　　110 　年　　4 　　月　　23　　日
附錄：本案論罪科刑法條全文
中華民國刑法第30條
（幫助犯及其處罰）
幫助他人實行犯罪行為者，為幫助犯。雖他人不知幫助之情者，
亦同。
幫助犯之處罰，得按正犯之刑減輕之。
中華民國刑法第339條
（普通詐欺罪）
意圖為自己或第三人不法之所有，以詐術使人將本人或第三人之
物交付者，處5年以下有期徒刑、拘役或科或併科50萬元以下罰
金。
以前項方法得財產上不法之利益或使第三人得之者，亦同。
前二項之未遂犯罰之。
洗錢防制法第14條
有第二條各款所列洗錢行為者，處7年以下有期徒刑，併科新臺
幣5百萬元以下罰金。
前項之未遂犯罰之。
前二項情形，不得科以超過其特定犯罪所定最重本刑之刑。